最高法院刑事判決　　　　　　九十四年度台上字第五五二一號
　　上訴人　台灣高等法院檢察署檢察官
　　被　告　甲○○
　　　　　　乙○○
上列上訴人因被告等業務過失致人於死案件，不服台灣高等法院
中華民國九十四年六月二十九日第二審更審判決（九十四年度上
更(二)字第四二號，起訴案號：台灣士林地方法院檢察署八十五年
度偵字第一○六一八號），提起上訴，本院判決如下：
    主  文
原判決撤銷，發回台灣高等法院。
    理  由
本件原判決以公訴意旨略以：被告甲○○係「古城有限公司」（
下稱古城公司，設台北縣汐止市○○路○段三七八號）之負責人
，被告乙○○（甲○○之子）為古城公司之工地負責人。甲○○
於民國八十一年六月三十日以古城公司名義承攬台北縣汐止市（
當時為汐止鎮）公所發包，坐落汐止市大尖山之「大尖臨觀」石
雕涼亭（下稱「臨觀亭」）興建工程，由乙○○實際負責工務，
工期自八十二年七月二十七日起至同年九月二十九日止，計六十
日，均為從事業務之人。被告等疏於細究大陸地區公有「廈門美
術工藝公司」（下稱廈門公司）所設計施作於大陸地區之石板組
合式石雕涼亭，因石造工程耐震度極差，以榫頭接合方式設計，
因石柱樑未接合穩固，石柱至少應固定於基礎上，以符結構學原
理，又其基座以水泥漿固定不易，應以鐵件固定為宜，而廈門公
司所設計、建造之涼亭，因地未宜，不適用於地震頻繁之台灣省
地區，且工程施工，應按圖施作，該石材重量甚沈，基座應力求
水平穩定，否則難耐力學考驗，惟被告等仍逕向廈門公司購買同
式石材，按廈門公司之圖施設不適於台灣省地理特性之「臨觀亭
」一座，並於施工時疏未按圖將石柱深入ＲＣ基礎一點五公尺，
僅置於基礎表面，未將石柱固定於基礎板，致「臨觀亭」於完工
後，編號一、九（檢察官勘驗時之編號）之混凝土基座，因地理
上自然變革土層下陷，基礎板下沈約五公分，產生不水平現象，
使各石柱受力不均，其靜定結構體，隨時有倒塌之虞，一有小力
，即可倒塌。至八十五年六月二十三日下午三時許，賴文利偕同
（新婚）配偶卓慧美；及卓慧美之同學黃安蒂、林佩玉（以上三
人均為國小老師）同遊大尖山時，適遇雷雨而進入「臨觀亭」內
躲避，賴文利、卓慧美坐於編號十一與編號九柱間石椅；林佩玉
在編號一柱旁向左走動；黃安蒂則立於編號十四柱旁，當時因受
力均在低斜向，編號一柱因受力不支斷裂，亭頂斜向西滑，使編
號九柱遭拉斷，亭頂倒塌。卓慧美、林佩玉、黃安蒂遭石板重力
壓落，當場死亡；賴文利則摔出椅外，受有截肢之重傷害，因認
被告等涉有刑法第二百七十六條第二項之業務過失致人於死、同
法第二百八十四條第二項後段之業務過失致重傷害罪嫌，應依想
像競合犯從一重處斷等情。但經審理結果，認為卓慧美、林佩玉
、黃安蒂、賴文利等人，雖遭被告等所承攬興建之「臨觀亭」於
倒塌時壓斃或壓成重傷，但被告等均無過失，因而撤銷第一審科
刑之判決，改判諭知被告等無罪，固非無見。
惟查：(一)、鑑定人由審判長、受命法官或檢察官選任之；法院或
檢察官得囑託醫院、學校或其他相當之機關、團體為鑑定，刑事
訴訟法第一百九十八條、第二百零八條第一項定有明文。原判決
未採納檢察官於偵查中囑託台北市建築師公會於八十五年七月八
日（距倒塌日約半個月）到達倒塌現場會勘，所為不利於被告等
之鑑定結果；而採信被告等自行委託台北市土木技師公會於八十
八年二月二十六日（距倒塌日約二年八個月，結構已拆除，僅存
混凝土板基礎）勘驗遺址，所為有利於被告等之鑑定結果，而諭
知被告等無罪。惟台北市土木技師公會並非審判長、受命法官或
檢察官選任之鑑定人，亦非法院或檢察官所囑託為鑑定之機關或
團體，其所製作之鑑定報告書，即屬審判外之書面陳述。依刑事
訴訟法第一百五十九條第一項規定，被告以外之人於審判外之書
面陳述，除法律有規定者外，不得作為證據。原判決並未說明上
開審判外之書面陳述，依據何項除外規定得作為證據，即逕採為
無罪判決之基礎，即有未合。(二)、實施刑事訴訟程序之公務員，
就該管案件，應於被告有利及不利之情形，一律注意，刑事訴訟
法第二條第一項定有明文。本件依檢察官起訴之事實，係認以石
材組合之「臨觀亭」，採榫頭接合設計，因未能接合穩固，其石
柱應固定於基礎內，方符結構學原理，被告等於施工時未按圖施
作，僅將石柱置於基礎表面，未將之固定於基礎之內，為有過失
。原判決雖以：乙○○已辯稱，汐止市公所交付之工程設計圖，
「臨觀亭」之石柱均係豎立在基礎板上，無需將石柱嵌入基礎板
中；且該設計圖係由汐止市公所委由案外人欣德公司繪製，而欣
德公司之負責人王啟賢於第一審已證稱：「我們沒有到現場看過
材料，……公所就叫我們照描涼亭（指工程設計圖），所以我們
就劃基座，完全沒有考量基座下面插入的部分，包括要深入幾公
分都沒有考量，因柱子都沒看到，……」，認為欣德公司於繪製
「臨觀亭」之設計圖時，對於石柱應如何深入地基、深入若干？
並未特別要求。該項設計縱有不當，應屬欣德公司之問題，非被
告等之責任，爰為無罪之諭知。惟依據卷內資料：(1)石板組合式
石雕涼亭，係由甲○○從大陸引進，首次在台灣地區施工，而產
製該石雕涼亭之廈門公司所出具之結構說明書，已明確記載：「
六根『石柱』下方通過柱珠直『插入基石內部』，中下部有欄杆
加固，起到穩定柱底結構的作用，整體結構安全穩固」（見第一
審卷第六十一頁）；乙○○且承認，向廈門公司購買材料時，該
公司已附有圖樣（見原審更(一)卷第八十四頁）；及石柱本來就設
計要下去混凝土層三十公分（見原審更(一)卷第一○七頁）。(2)繪
製設計圖之欣德公司負責人王啟賢亦結證稱：「（石柱）當時有
考慮要插進去基座，依（設計）圖來看有劃斷線，但是要插入多
深要看現場決定。……（至於在第一審證述，沒有考量基座下面
插入的部分）是因當初沒有拿圖給我看，所以我不曉得問話的意
思。……（他字第四八三號卷第三十五頁之藍圖，是被告繪製的
）柱子沒有穿過地樑到基礎下」（見原審更(二)卷第一二○頁至第
一二二頁）。(3)檢察官囑託之台北市建築師公會鑑定結果亦認：
「從倒塌之柱腳觀察柱子未埋設於混凝土中，僅立於表面，……
依結構學原理，石柱樑若未接合穩固，則至少石柱應固定於基礎
。……涼亭之混凝土面經作水平測量結果，有下沉約五公分，可
見該涼亭ＲＣ基礎已因不均下沉，而產生不水平現象。……本案
標的物倒塌之主因應係石柱未固定於基礎板，且基礎板下之混凝
土之土層因部分下陷，致產生不穩狀態，……致一有小外力即行
倒塌」（見外放鑑定報告書第二頁至第四頁）。(4)台北市建築師
公會之鑑定人林平昇亦到庭結證稱：主要倒塌原因為「現場石柱
不穩會滑動，……地基有下陷所以呈現傾斜的狀況，……石柱不
穩加上地基下陷，所以就更加不穩，……只要有小外力就會有倒
塌，……如果柱子的深度往下埋深的話，可能就不會倒」、「根
據設計圖石柱應插在鋼筋下，但系爭臨觀亭並沒有做這樣的處理
」、「依汐止市公所提供之設計圖，（石柱）一定要深入到基礎
才會穩固，被告之石柱底下只是到地平而已，沒有深入到地基的
基礎，……一般都要深入到地底下基礎才會穩定」（見第一審卷
第一五八頁至第一六○頁、第一九○頁；原審更(二)卷第十八頁）
。(5)受甲○○僱用在現場施工之工人高泉益亦結證稱：「（被告
等）沒有交給我藍圖，是我直接施工，乙○○有到場監工，沒有
事先探測地質，沒有加強地基，石柱沒有插入地基內，只置在地
板上面，再放個蓮花座。……我們做的時候圖沒有給我，是他們
（指被告等）指點我做的，……柱子只有到地板，沒有進去混凝
土那層」（見原審上訴卷第一五五頁、第一五六頁、更(一)卷第二
十九頁）；乙○○亦承認：石柱僅放在基地上，未深入基座（見
他字第四八三號偵查卷第十頁背面）。(6)被告等向汐止市公所請
款時所檢附之圖樣，及欣德公司所繪製之原設計圖，其石柱亦均
嵌入鋼筋混凝土板之基礎內（見原審更(一)卷第九十六頁背面、第
九十九之十頁）。(7)況被告等自行委託台北市土木技師公會之鑑
定結果，亦認：「就臨觀亭結構學原理而言，六根石柱下端能嵌
入鋼筋混凝土板之基礎內，認為係較佳之結構安排」（見原審更
(一)卷第六十一頁背面）。依前揭事證顯示，無論依廈門公司之結
構說明書、欣德公司所繪製之原設計圖、被告等向汐止市公所請
款時所檢附之圖樣、鑑定機關之鑑定結果，或鑑定人林平昇、證
人王啟賢之證述，「臨觀亭」之石柱均應嵌入鋼筋混凝土層之基
礎內，不得僅置於地板面之上。但被告等僱請高泉益施工時，並
未將設計圖出示予高泉益，即直接指點高泉益將石柱立於地板表
面，而未埋設於混凝土層之基礎內。且未探測地質，亦未加強地
基，致重達十七噸（見汐止市公所「大尖山石雕涼亭工程」卷第
十頁、第十三頁）之「臨觀亭」重壓後，其混凝土面因土層下陷
而下沉約五公分，產生不水平現象，一有小外力即行倒塌。以上
事證如果無訛，則被告等能否謂為已按圖施工，而毫無過失？即
有研求餘地。究竟實情如何，因與公平正義之維護有重大關係，
原審未予調查審認，復未說明前揭事證不可採之理由，即遽行判
決，亦有未合。(三)、證據雖已調查而其內容尚未明瞭者，即與未
經調查無異，如遽行判決，仍屬應於審判期日調查之證據而未予
調查。原判決雖以：參與救援之汐止市公所清潔隊員沈朝枝、闕
火燦、楊土、姜金來證稱: 「六根石柱倒落一、二根，柱子上面
有焦黑二處約三、四公分，只是像火燒過那種黑很淡」；消防分
隊之隊員巫智城、林炳楠、彭智銘、黃新發亦證稱：「（當時圓
柱）沒有很黑，只是在一個斷掉的圓柱有看到火烘過淡淡的痕跡
」。另台北市土木技師公會之鑑定報告，亦載稱：「當天確為雷
雨天且倒塌前半小時內已證實確有打雷，倒塌速度太快走避不及
，擊中兩支石柱而未受襲擊之其他四支石柱僅憑藉底部接觸小面
積仍能站立，回擊以空氣快速膨脹方式擊中局部屋頂（放電而未
觸及屋頂）時不必然留下焦黑（碳水化合物燒焦）或電弧痕跡，
涼亭內因屋頂遮致涼亭人員不必然看見閃光，倒塌瞬間之雷擊（
距離很近之雷聲）、屋頂破壞聲等夾雜恐難以分辨，且受害者不
必然遭受直接雷擊等，與倒塌現場情況驗證均較吻合並尚能自圓
其說」。因而認定本件事故，雷擊為其重要原因，此乃天然不可
預測之災害，難認被告等有過失（見原判決第八頁至第九頁，理
由五之(六)）。然查：(1)「臨觀亭」倒塌當日，汐止山區雖有雷雨
，但「臨觀亭」並未遭到雷擊，業據當時在場目擊「臨觀亭」倒
塌並參與救援之證人翁榮輝供述在卷；幸存之被害人賴文利亦始
終供稱，「臨觀亭」未遭到雷擊，其身上並無雷擊痕跡。已死亡
之被害人卓慧美、黃安蒂、林佩玉，渠等身上均無任何雷擊痕跡
，亦經檢察官督同法醫師相驗無訛，有勘驗筆錄、驗斷書等在卷
可查。(2)檢察官囑託內政部警政署刑事警察局派遣鑑識人員於八
十五年七月八日到場鑑定結果，亦認：「未發現有關雷擊之現象
及電弧痕跡」，有該局八十五年七月十二日刑鑑字第四二三四
八號函附卷可憑。(3)沈朝枝、闕火燦、楊土、姜金來等人雖證述
：「柱子上面有焦黑二處，約三、四公分，只是像火燒過那種黑
很淡」；巫智城、林炳楠、彭智銘、黃新發亦證述：「（圓柱）
沒有很黑，只是在一個斷掉的圓柱有看到火烘過淡淡的痕跡」。
但前揭證人乃清潔隊員及一般消防員，所謂「約三、四公分，像
火燒過那種黑很淡」及「一個斷掉的圓柱有火烘過淡淡的痕跡」
是否即為雷擊之痕跡？原審未向具有專門學識之人員查證，即逕
以渠等之證述，採為「臨觀亭」遭雷擊之證據，自嫌速斷。(4)證
據之取捨及其證明力之判斷，固屬事實審法院得依職權裁量之事
項，然其所為論斷，仍應受經驗法則、論理法則之拘束。台北市
土木技師公會之鑑定報告書乃審判外之書面陳述，已見前述；又
在該報告書具名之鑑定人林希銘係於八十八年二月二十六日前往
勘驗時，距倒塌日已逾二年八個月，「結構已拆除，僅存混凝土
板基礎」（見該報告書第二頁末二行），祇能就遺址為勘驗。而
原判決於捨棄刑事警察局之鑑定結果，係謂：本件案發時間為八
十五年六月二十三日，刑事警察局之鑑識人員係至「半個月」後
之同年七月八日，始會同檢察官前往現場履勘鑑定，現場因搶救
搬動及下雨等時間因素，而失去原貌，該會勘鑑定已失真，認為
不足作為不利於被告等之認定（見原判決第九頁第二列至第七列
）。但卻採信台北市土木技師公會之林希銘於逾「二年八個月」
後，勘驗遺址所為之鑑定報告。何以距離倒塌「半個月」內，「
勘驗現場」所為之鑑定報告，已經失真，不能採信；而於倒塌逾
「二年八個月」後，「勘驗遺址」所為之鑑定報告，反而不失真
，可以採信？是否合於經驗法則、論理法則？原判決未予說明，
亦有未合。況台北市土木技師公會係由土木技師林希銘一人為鑑
定，林希銘除具有「土木」之專業外，是否併具有「雷電」方面
之專業？當時（指二年八個月後）「臨觀亭」之結構既已拆除，
僅能就混凝土板基礎之遺址為鑑定，何以尚能鑑定出：「當天確
為雷雨天，……擊中兩支石柱，……回擊以空氣快速膨脹方式擊
中局部屋頂，……倒塌瞬間之雷擊，……受害者不必然遭受直接
雷擊，……『倒塌現場情況驗證』均較吻合並尚能自圓其說」云
云，其依據何在？原審未予究明，即遽採為判決之基礎，亦嫌速
斷。(四)、甲○○係古城公司之負責人，石板組合式石雕涼亭，係
由其從大陸引進，首次在台灣地區施工。本件工程並由甲○○代
表古城公司向汐止市公所承攬施作；及由甲○○代表古城公司找
來工人高泉益在現場施工，除據甲○○坦承在卷外，並有甲○○
代表古城公司分別與汐止市公所、高泉益簽訂之契約書附卷可查
。甲○○對於該項工程之品質安全，可能發生之危險，自應負注
意之義務。況高泉益已證稱，施工時係由甲○○、乙○○在場監
工（見他字第四八三號偵查卷第十頁）；甲○○於偵查中亦承認
，「臨觀亭」之施工係由其負責，並指派其子乙○○為監工（見
相字第五○六號相驗卷第一一三頁、第一一四頁）。原判決以甲
○○於施工期間，曾經出境（依入出境資料，部分時間在國內、
部分時間在大陸），即認為無須對該項工程負責（見原判決第九
頁、第十頁，理由五之(七)），亦有未合。以上或為檢察官上訴意
旨指摘所及，或為本院得依職權調查之事項，應認原判決仍有撤
銷發回更審之原因。檢察官依想像競合犯裁判上一罪關係起訴之
業務過失致重傷部分，基於審判不可分原則，併予發回。
據上論結，應依刑事訴訟法第三百九十七條、第四百零一條，判
決如主文。
中　　華　　民　　國　九十四　年　　十　　月　　六　　日
                      最高法院刑事第十二庭
                          審判長法官  謝　俊　雄
                                法官  陳　世　雄
                                法官  蘇　振　堂
                                法官  吳　信　銘
                                法官  徐　文　亮
      本件正本證明與原本無異
                                      書  記  官
中　　華　　民　　國　九十四　年　　十　　月　 十一 　日
                                                      Ｔ
